【裁判字號】    95,智,37
【裁判日期】    980526
【裁判案由】    侵權行為損害賠償等
【裁判全文】
臺灣板橋地方法院民事判決                95年度智字第37號
原      告  甲○○ ○○○○ .
                        8 U.
法定代理人  乙○○ ○○○○○.
訴訟代理人  范曉玲律師
            王莉維律師
            郭雨嵐律師
上  一  人
複  代理人  林敏浩律師
被      告  丁○光電股份有限公司
兼      上
法定代理人  丙○○
共      同
訴訟代理人  朱蕙敏律師
            蔡宜廷律師
            陳群顯律師
            呂聿雙律師
上列當事人間請求侵權行為損害賠償等事件，本院於中華民國98
年5 月8 日言詞辯論終結，判決如下：
    主      文
原告之訴及假執行之聲請均駁回。
訴訟費用由原告負擔。
    事實及理由
一、原告起訴主張：
  (一)原告為中華民國發明第194157號「以固態紫外線雷射刻劃藍
    寶石基底之方法和系統」專利（下稱系爭專利）之專利權人
    ，專利期間自民國93年1 月1 至111 年1 月24日止。系爭專
    利係有關從藍寶石基底製造積體裝置晶粒之方法和系統，藍
    寶石基底載有此積體裝置的陣列，較佳適用於製造基於氮化
    鎵結構的藍光二極體，造成更大的密度及達成更大的良率，
    亦可減少使個別晶粒與基底分離所需時間。被告丁○光電股
    份有限公司（下稱丁○公司）為設於台北縣之機械設備製造
    廠商，以光學及精密器械製造及雷射儀器製造業等為營業項
    目，由被告丙○○擔任董事長，詎原告日前發現，被告所生
    產之雷射加工設備涉嫌侵害系爭專利權，此有財團法人台灣
    經濟發展研究院經智研究所（下稱台經院）鑑定報告書可證
    ，其鑑定結論認為被告所有之雷射晶圓切割機（PSV4005）
    ，於文義讀取結果，侵占系爭專利權之申請專利範圍，原告
    遂以被告為債務人，聲請假扣押獲准並執行在案。
  (二)按專利權人「專有排除他人未經其同意而製造、為販賣之要
    約、販賣、使用或為上述目的而進口」之權，專利法第56條
    定有明文；專利權人之上開專有權若遭受侵害，則依專利法
    第84條第1 項後段之規定，「得請求排除其侵害，有侵害之
    虞者，得請求防止之」，被告等所生產雷射晶圓切割機侵害
    原告所有之專利權，原告自得訴請被告等立即停止侵害行為
    ，且不得自行或委託第三人續行侵害行為。又按「發明專利
    權受侵害時，專利權人得請求賠償損害」，專利法第84條第
    1 項前段定有明文，該項損害賠償之計算，依同法第85條規
    定，得擇一依民法第216 條之規定請求所受損害及所失利益
    ，如不能提供證據方法以證明其損害時，得就「其實施專利
    權通常所可獲得之利益，減除受害後實施同一專利權所得之
    利益，以其差額為所受損害」，或請求「依侵害人因侵害行
    為所得之利益」，另專利權人亦得依同法第85條第2 項請求
    業務上信譽之損害賠償，及同第3 項故意侵害酌情之損害賠
    償。原告因被告等以侵害系爭專利之方式，掠奪原告以系爭
    專利內容所生產之產品AccuScribe SS40EL 原有之市場，該
    產品AccuScribe SS40EL 價格每台約為美金25萬元，至少已
    使原告受有美金200 萬元（以匯率32.897折合新臺幣計算，
    約為新臺幣65,794,000元）以上之損害。被告丁○公司受其
    法定代理人即被告丙○○之指揮監督，而為本件侵害行為，
    是被告等為共同侵權行為人，依民法第185 條規定，應就侵
    權行為連帶負損害賠償責任。
  (三)專利法第73條第2 項規定：「發明專利權經撤銷確定者，專
    利權之效力，視為自始即不存在。」是以，專利權雖經經濟
    部智慧財產局（下稱智慧財產局）審定認為「舉發成立，應
    撤銷專利權」，然在舉發審定之行政救濟程序確定前，專利
    權仍當然有效存在。查本件系爭專利確無應撤銷原因，智慧
    財產局96年6 月8 日（96）智專三（三）05053 字第096203
    24260 號專利舉發審定書舉發成立而應撤銷系爭專利云云，
    容有違誤，原告已提起訴願，並在行政救濟程序進行中，系
    爭專利當然有效存在，對本件訴訟不生影響，是被告抗辯「
    原告於本案訴訟中即不得對被告主張任何權利，被告亦無侵
    害系爭專利之可能」云云，顯有重大誤會，其另抗辯原告起
    訴無任何正當性云云，更與事實不符，亦不可採。
  (四)併為聲明：1.被告應停止且不得自行或委託笫三人製造、為
    販賣之要約、販賣、使用或為上述目的而進口雷射晶圓切割
    機（PSV4005） 及其實質等同之產品。2.被告應連帶給付原
    告新臺幣（下同）65,794,000元及自起訴狀繕本送達之翌日
    起至清償日止，按年息百分之5 計算之利息。3.前2 項聲明
    ，原告願供擔保，請准宣告假執行。
二、被告則抗辯：
  (一)按發明專利有「物品專利」與「方法專利」之分，且依專利
    法第56條第1 項及第2 項規定，物品專利與方法專利各有其
    權能範圍，依同法第2 項規定，「方法專利權人，除本法另
    有規定者外，專有排除他人未經其同意而使用該方法及使用
    、為販賣之要約、販賣或為上述目的而進口該方法直接製成
    物品之權」，故方法專利所保護之標的僅為「該方法專利之
    方法」以及「以該方法專利之方法直接製成之物品」。又依
    原告所提出台經院鑑定報告書所示，原告起訴主張受侵害之
    系爭專利請求項第1 、2 、4 、5 、8 、13、15項均為「一
    種自藍寶石基底製造晶粒之方法」（此處先不論各該請求項
    之構成要件為何。又第1 項為獨立項，其餘均為第1 項之附
    屬項），依前述專利法第56條第2 項之規定，原告僅得排除
    他人，於未經其同意之情形下，使用該「一種自藍寶石基底
    製造晶粒之方法」及使用、為販賣之要約、販賣或為上述目
    的而進口該方法直接製成物品，而依原告主張受侵害之請求
    項內容觀之，其專利方法直接製成之物品為「由藍寶石基底
    製造之晶粒」，除此之外，原告於專利法上不得享有任何排
    他權能）。查原告主張被告丁○公司侵害其系爭專利請求項
    第1 、2 、4 、5 、8 、13、15項之理由為被告丁○公司「
    所生產之雷射加工設備涉嫌侵害原告之前揭專利權」，並請
    求鈞院判決命「被告等應停止且不得自行或委託第三人製造
    、為販賣之要約、販賣、使用或為上述目的而進口雷射晶圓
    切割機（PSV4005） 及其實質等同之產品」。惟被告生產之
    雷射晶圓切割機為一物品，並非「一種自藍寶石基底製造晶
    粒之方法」，更非「由藍寶石基底製造之晶粒」，故被告生
    產之雷射晶圓切割機，並非原告所有系爭方法專利所保護之
    標的。另依上開鑑定報告書結論「丁○光電股份有限公司所
    有之『雷射晶圓切割機（PSV005）操作手冊』於文義讀取結
    果侵害系爭專利之申請專利範圍第1 、2 、4 、5 、8 、13
    、15項」（被告否認系爭操作手冊侵害前揭系爭專利請求項
    ），則原告以被告之雷射晶圓切割機（PSV4005） 操作手冊
    侵害其系爭專利為由，請求被告等應停止且不得自行或委託
    第三人製造、為販賣之要約、販賣、使用或為上述目的而進
    口雷射晶圓切割機（PSV4005） 及其實質等同之產品，縱原
    告所述事實俱為真實，然如前所述，其訴於法律上亦屬顯無
    理由。
  (二)智慧財產案件審理法已正式施行，依該法第16條規定，對於
    原告專利是否具有應撤銷原因此一前提爭點，民事法院應優
    先審理自為判斷。查系爭專利之所有技術特徵均已為先前技
    術所揭露，不具新穎性、進步性，經訴外人榮中城向智慧
    財產局對系爭專利提出第00000000 0N02 號舉發案（下稱N0
    2 號舉發案），智慧財產局於96年6 月8 日針對該N02 號舉
    發案作成「舉發成立，應撤銷專利權」之審定意見，其審定
    結論主要為：系爭專利請求項第9 項不具新穎性；其餘第1~
    8 、10~85 請求項則不具進步性。嗣原告不服向提起訴願請
    求後，亦由經濟部於98年2 月3 日作成「訴願駁回」之決定
    在案，足證原告之系爭專利確具應予撤銷專利權之原因，本
    即不應准予專利，故本件原告所有之系爭專利不具有效性之
    事證業已明確，鈞院應依智慧財產訴訟新制規定，儘速審理
    本件之專利有效性爭點，依法自為系爭專利具有應撤銷原因
    之認定。
  (三)併為答辯聲明：原告之訴及假執行之聲請均駁回。
三、本件原告為系爭專利之專利權人，專利期間自93年1 月1 至
    111 年1 月24日止，被告丁○公司為機械設備製造商，以精
    密儀器零售等為營業項目，被告丙○○係被告丁○公司之董
    事長，及被告丁○公司有生產並販賣雷射晶圓切割機（PSV4
    005） 予其他公司等事實，有原告提出系爭專利證書影本、
    被告丁○公司變更登記表及雷射晶圓切機操作手冊影本各1
    件為證，並為兩造所不爭執，自堪信為真實。
四、又原告主張被告丁○公司所生產之雷射晶圓切割機（PSV400
    5） 侵害其所有之系爭專利，並提出台經院鑑定報告書1 份
    為證（見本院卷(一)第38至214 頁），惟為被告所否認，並前
    開情詞置辯。經查：
  (一)系爭專利申請專利範圍所界定之所有技術特徵，均已為以下
    先前技術所揭露，而有不具新穎性、進步性之情事：
    1.西元2001年7 月10日公告之美國6,257,224 號專利案（下
      稱舉發證據二）。
    2.西元1983年3 月15日公告之日本昭00-00000號專利案（下
      稱舉發證據三）。
    3.西元1997年8 月12日公告之美國5,656,186 號專利案（下
      稱舉發證據四）。
    4.西元2000年2 月15日公告之日本特開0000-00000號專利案
      （下稱舉發證據五）。
    5.西元1993年2 月9 日公告之日本特開平5-32428 號專利案
      （下稱舉發證據六）。
    6.西元1994年5 月24日公告之日本特開平0-000000號專利案
      （下稱舉發證據七）。
    7.西元1982年1 月22日公告之美國4,336,439 號專利案（下
      稱舉發證據八）。
    此有被告提出之上開舉發證據二至八在卷可稽（見本院卷(二)
    第153至217頁）。
  (二)又前揭先前技術嗣經訴外人榮中城全數列為舉發證據，於
    94年9 月2 日向智慧財產局對系爭專利提出N02 號舉發案，
    ，智慧財產局已於96年6 月8 日以（96）智專三（三）0505
    3 字第09620324260 號專利舉發審定書，審定「舉發成立，
    應撤銷專利權」，其審定理由，認定系爭專利申請範圍計有
    85項，第1 、4 、6 、7 、8 、9 、10、12、14、15、20、
    39、56、57、81等項為獨立項，其餘為附屬項，第1 項係一
    種自藍寶石基底製造晶粒之方法，包含：安裝藍寶石其底於
    一級上；使用固態雷射，使雷射能量的脈波朝向藍寶石基底
    的表面，脈波具有約355 奈米與約560 奈米之間的波長、能
    量密度、光點尺寸、重複率及足以造成藍寶石消蝕的脈波持
    續時間，其中重複率是大於10千赫；及促使脈波依刻劃圖案
    衝擊藍寶石基底，以在藍寶石基底切削刻劃線。而依上開舉
    發證據中之1 項或結合2 項以上，足資證明系爭專利請求項
    第9 項不具新穎性，違反核准審定時應適用之專利法（即90
    年10月24日之專利法）第20條第1 項第1 款規定，其餘第1
    至8 項及第10至85項等均不具進步性，違反專利法第20條第
    2 項規定等情（詳細理由如附表所載），有上開智慧財產局
    專利舉發審定書1 份在卷可憑（見本院卷(二)第180 至199 頁
    ），可見被告抗辯系爭專利具有應撤銷事由，不具有效性，
    尚非無據。
  (三)嗣原告不服原處分機關智慧財產局上開專利舉發審定書所為
    之處分，向經濟部提起訴願，且提出訴願理由書及訴願理由
    補充書(1)各1 件為證（見本院卷(四)第30至123 頁），惟亦經
    經濟部於98年2 月3 日以經訴字第09806106050 號訴願決定
    書將「訴願駁回」，其理由欄內除一一詳述原告所舉理由及
    證據為何不可採外，結論並認定「原處分機關所為舉發證據
    二足證系爭專利申請範圍第9 項違反前揭專利法第20條第1
    項第1 款規定，不具新穎性；舉發證據二或舉發證據二、三
    其他證據結合足證系爭專利申請範圍第1 至8 項及第10至85
    項違反專利法第20條第2 項規定，不具進步性。所為「舉發
    成立，應撤銷專利權」之處分，洵無違誤，應予維持」等語
    ，此亦有上開經濟部訴願決定書在卷可查（見本院卷(四)第82
    至99頁），由是益證被告抗辯系爭專利有應撤銷事由存在，
    應屬可信。
五、按「（第1 項）當事人主張或抗辯智慧財產權有應撤銷、廢
    止之原因者，法院應就其主張或抗辯有無理由自為判斷，不
    適用民事訴訟法、行政訴訟法、商標法、專利法、植物品種
    及種苗法或其他法律有關停止訴訟程序之規定。（第2 項）
    前項情形，法院認有撤銷、廢止之原因時，智慧財產權人於
    該民事訴訟中不得對於他造主張權利。」96年3 月28日制定
    、97年7 月1 日施行之智慧財產案件審理法第16條定有明文
    。本件被告抗辯系爭專利有應撤銷之事由，並不具備有效性
    ，既為可採，則原告以被告侵害系爭專利為由，依專利法第
    56條、第84條第1 項、第85條及民法第185 條等規定，請求
    被告應停止且不得自行或委託笫三人製造、為販賣之要約、
    販賣、使用或為上述目的而進口雷射晶圓切割機（PSV4005
    ）及其實質等同之產品；及被告應連帶給付65,794,000元及
    其法定遲延之利息，為無理由，應予駁回。原告之訴既經駁
    回，其假執行之聲請亦失所附麗，應併予駁回。
六、因本件事證已臻明確，兩造其餘主張、陳述及所提之證據，
    經本院審酌後，認均與本案判斷結果無影響，毋庸再予一一
    審酌，附此敘明。
七、結論：本件原告之訴為無理由，依民事訴訟法第78條，判決
    如主文。
中    華    民    國    98    年    5     月    26    日
                  民事第一庭    法  官  高文淵
上列正本係照原本作成
如對本判決上訴，須於判決送達後20日內向本院提出上訴狀
中    華    民    國    98    年    5     月    26    日
                                書記官  許慧貞


司法院資訊處製作；財團法人民間司法改革基金會備份。
